【裁判字號】    91,重訴,170
【裁判日期】    921229
【裁判案由】    分割共有物
【裁判全文】
臺灣臺南地方法院民事判決  九十一年度重訴字第一七○號
    原      告  丑○○
    訴訟代理人  黃厚誠律師
    被      告  洪水便
                洪從
                陳洪和江
                            .
                未○○陳宗仁.
                            住.
    兼 右 一人
    法定代理人  申○○陳宗仁.
                            住.
    被      告  陳宗賜      住.
                陳阿麗      住.
                陳阿蕊      住.
    右  一  人
    訴訟代理人  午○○      住.
    被      告  陳秋梅      住.
                洪泉良      住.
                            .
                洪朝政      住台北縣板橋市○○里○○街一０九巷一一五弄六之
                            二.
                洪朝鐘      住台北縣板橋市○○路二二Ｏ巷七弄十三號四樓
                洪朝榕      住台北市○○區○○里○○○街二四巷四號七樓之二
                洪汝娟      住台北縣板橋市○○里○○路○段正泰四巷七號四樓
                洪雅玲      住台北縣新店市○○里○○街一二六號四樓
                寅○○○○○○.
                            住.
                子○○      住.
                巳○○      住.
                辰○○○○○○.
                            住.
                卯○○      住.
                戌○○      住.
    兼 右 四人
    訴訟代理人  酉○○      住.
    被      告  戊○○      住.
                乙○○      住.
                亥○○      住台北縣板橋市○○里○○○路一九三巷八三弄四之
                            四.
                丙○○      住.
                天○○      住.
    右  一  人
    訴訟代理人  地○○      住.
    被      告  丁○○      住.
                庚○○      住.
                甲○○      住.
    右  一  人
    法定代理人  辛○○      住.
    被      告  己○○      住.
                癸○○      住.
                壬○○      住台北市○○區○○里○○路○段七十巷一五一號五
                            樓.
右當事人間請求分割共有物事件，本院（言詞辯論終結日期：民國九十二年十二月十
五日）判決如左：
    主      文
被告洪水便、洪從、陳洪和江、未○○、申○○、陳宗賜、陳阿麗、陳阿蕊、陳秋梅
應就被繼承人洪能所遺坐落台南縣鹽水鎮○○段舊營小段二七一地號、地目建、面積
四七九一平方公尺土地應有部分一００分之二０辦理繼承登記。
被告洪泉良、洪朝政、洪朝鐘、洪朝榕、洪汝娟、洪雅玲應就被繼承人洪漢所遺坐落
同右地號土地應有部分一００分之五辦理繼承登記。
前貳項繼承登記辦畢後，兩造共有之同右地號土地，其分割方法如附圖一所示：即編
號Ａ部分面積五十五平方公尺分歸兩造共同取得，且按如附表所示之比例保持共有，
並供通行使用；編號Ｂ部分面積二百三十七平方公尺，分歸被告洪泉良、洪朝政、洪
朝鐘、洪朝榕、洪汝娟、洪雅玲保持公同共有；編號Ｃ部分面積四百七十四平方公尺
，分歸被告子○○取得；編號Ｄ部分面積四百七十三平方公尺，分歸被告寅○○○○
○○取得；編號Ｅ部分面積二百三十七平方公尺，分歸原告丑○○取得；編號Ｆ部分
面積二百三十七平方公尺，分歸被告壬○○取得；編號Ｇ部分面積二百三十七平方公
尺、分歸被告癸○○取得；編號Ｈ部分面積九百四十七平方公尺，分歸被告己○○取
得；編號Ｉ部分面積六百六十三平方公尺，分歸被告巳○○、酉○○，辰○○○○○
○○、卯○○及戌○○共同取得，並按應有部分比例被告巳○○、酉○○，陳月娥、
卯○○各六分之一、戌○○六分之二保持共有；編號Ｊ部分面積一百九十五平方公尺
，分歸被告天○○取得；編號Ｋ部分面積八十九平方公尺，分歸被告戊○○、乙○○
、亥○○、丙○○、丁○○、庚○○、甲○○共同取得，並按應有部分比例被告戊○
○、乙○○、亥○○、丙○○、丁○○各六分之一；庚○○、甲○○各十二分之一保
持共有；編號Ｌ部分面積九百四十七平方公尺，分歸被告洪水便、洪從、陳洪和江、
未○○、申○○、陳宗賜、陳阿麗、陳阿蕊及陳秋梅保持公同共有。
訴訟費用由兩造依附表所示比例負擔。
    事      實
甲、原告方面
一、聲明：求為判決如主文所示。
二、陳述：
（一）坐落台南縣鹽水鎮○○段舊營小段二七一地號、地目建、面積四七九一平方公
      尺土地（以下簡稱系爭土地），為兩造所共有，兩造間並無不分割之契約，亦
      無因物之使用目的不能分割情形。惟因兩造無法協議決定分割之方法，爰依民
      法第八百二十三條之規定，請求判決分割。
（二）系爭土地登記共有人之一洪能（應有部分一００分之二０），於民國二十五年
      （即日據時期昭和十一年）五月十六日死亡，被告洪水便、洪從、陳洪和江、
      陳宗仁（於民國九十二年九月十一日死亡，由被告未○○、申○○承受訴訟）
      、陳宗賜、陳阿麗、陳阿蕊、陳秋梅均為其繼承人。然渠等至今仍未就系爭共
      有土地辦理繼承登記，為分割之必要，故請求洪能之上開繼承人，應就洪能對
      系爭土地之應有部分辦理繼承登記。另系爭土地登記共有人之一洪漢（應有部
      分一００分之五），亦早於民國三年三月十二日死亡，被告洪泉良、洪朝政、
      洪朝鐘、洪朝榕、洪汝娟、洪雅玲等六人均為其繼承人，渠等至今仍未就系爭
      共有土地辦理繼承登記，為分割之必要，故請求洪漢之上開繼承人，亦應就洪
      漢對系爭土地之應有部分辦理繼承登記。
（三）原告所提出之分割方案上如附圖一所示Ｉ部分土地，業經被告巳○○、酉○○
      、陳月娥、卯○○及戌○○等五人具狀陳明願保持共有；另如附圖一所示Ｋ部
      分土地亦經被告戊○○、乙○○、亥○○、丙○○、丁○○、庚○○及甲○○
      等七人具狀陳明願保持共有；又分割後各筆土地南側均與既成道路相連通，是
      為公平之分割方法，且被告等人均對原告所提出之分割方案無意見。
三、證據：提出土地登記謄本一件、地籍圖謄本一件、洪能、洪漢之繼承系統表各一
    件及相關戶籍謄本二份為證，並聲請履勘現場。
乙、被告方面：
一、被告洪從、未○○、申○○、洪泉良、洪朝政、洪朝鐘、洪朝榕、洪汝娟、洪雅
    玲、寅○○○○○○、子○○、己○○、癸○○、壬○○均未於言詞辯論期日到
    場，亦未提出書狀作何聲明或陳述。
二、被告洪水便、陳洪和江、陳宗賜、陳阿麗、陳阿蕊、陳秋梅、巳○○、酉○○、
    辰○○○○○○○、卯○○、戌○○、戊○○、乙○○、亥○○、丙○○、天○
    ○、丁○○、庚○○、甲○○均未於言詞辯論期日到場，惟據渠等前於準備程序
    或提出書狀聲明、陳述如左：
（一）被告天○○部分：
      同意分割，對原告所提之分割方案並無意見。
（二）被告洪水便、陳洪和江、陳宗賜、陳阿麗、陳阿蕊、陳秋梅部分：
      均同意分割。
（三）被告巳○○、酉○○、辰○○○○○○○、卯○○、戌○○部分：
      均同意原告所提之分割方案，並願於分割後按原應有部分比例就附圖一所示Ｉ
      部分土地維持共有關係。
（四）被告戊○○、乙○○、亥○○、丙○○、丁○○、庚○○、甲○○部分：
      均同意原告所提之分割方案，並願於分割後按原應有部分比例就附圖一所示Ｋ
      部分土地維持共有關係。
丙、本院依聲請囑託台南縣鹽水地政事務所派員會同履勘現場、繪製複丈成果圖、分
    割方案圖，及依職權函詢台南縣鹽水鎮公所有關系爭土地南側部分之道路使用情
    形。
    理    由
一、本件被告均未於言詞辯論期日到場，核均無民事訴訟法第三百八十六條所列各款
    情形，爰依原告之聲請，由其一造辯論而為判決。又本件原告起訴後，原列為被
    告之陳宗仁於民國九十二年九月十一日死亡，業經原告提出書狀附具繼承系統表
    、戶籍謄本，聲明由其繼承人即被告未○○、申○○承受訴訟，於法亦無不合（
    未○○、申○○均聲請限定繼承，參照卷附台灣高雄地方法院九十二年度繼字第
    一三三六號民事裁定影本），先此敘明。
二、原告起訴主張：系爭土地為兩造所共有，所有權應有部分之比例各如附表所示，
    而土地原共有人之一洪能於民國二十五年（即日據時期昭和十一年）五月十六日
    死亡，其繼承人為被告洪水便、洪從、陳洪和江、未○○、申○○、陳宗賜、陳
    阿麗、陳阿蕊、陳秋梅等人，迄今尚未辦理繼承登記；另原共有人洪漢亦已於民
    國三年三月十二日死亡，其繼承人為被告洪泉良、洪朝政、洪朝鐘、洪朝榕、洪
    汝娟、洪雅玲等人，迄今亦未辦理繼承登記，且兩造就系爭土地並無不分割之特
    約，惟因兩造無法達成協議分割，為此提起本件訴訟，求為判決被告洪水便等九
    人、被告洪泉良等六人應分別就渠等之被繼承人洪能、洪漢就系爭土地之應有部
    分辦理繼承登記，並依附圖一所示方法裁判分割等語。被告洪水便、陳洪和江、
    陳宗賜、陳阿麗、陳阿蕊、陳秋梅、天○○則均同意分割，且被告天○○對原告
    主張之分割方案表示無意見；另被告戊○○、乙○○、亥○○、丙○○、丁○○
    、庚○○、甲○○均同意原告主張之分割方案，渠等並陳明願就系爭土地分得部
    分保持共有；被告巳○○、酉○○、辰○○○○○○○、卯○○、戌○○亦均同
    意原告所提之分割方案，渠等亦陳明願就系爭土地分得部分後保持共有；其餘被
    告則未提出書狀作何聲明或陳述。
三、按共有人得隨時請求分割共有物。共有物之分割，依共有人協議之方法行之；分
    割方法不能協議者，法院得因任何共有人之聲請命以裁判分割，民法第八百二十
    三條第一項前段、第八百二十四條第一項、第二項分別定有明文。復按民法第七
    百五十九條規定「因繼承、強制執行、公用徵收或法院之判決，於登記前已取得
    不動產物權者，非經登記，不得處分其物權。」。經查，原告主張系爭土地為兩
    造所共有，兩造之應有部分比例如附表所示；惟原共有人洪能已於民國二十五年
    間死亡，其繼承人為被告洪水便、洪從、陳洪和江、未○○、申○○、陳宗賜、
    陳阿麗、陳阿蕊、陳秋梅等人，迄未辦理繼承登記；另原共有人洪漢亦已於民國
    三年間死亡，其繼承人為被告洪泉良、洪朝政、洪朝鐘、洪朝榕、洪汝娟、洪雅
    玲等人，迄今亦未辦理繼承登記等情，業據原告提出與其所述相符之土地登記簿
    謄本、戶籍謄本、繼承系統表等為證，且被告就此並無爭執，自堪信為真實。而
    系爭土地地目為建、編訂使用分區為鄉村區乙種建築用地，有卷附土地登記謄本
    可稽，當無不能分割之情事；又原告主張兩造就系爭土地並無訂立不分割之特約
    ，亦未見被告有所爭執，且兩造就系爭土地之分割方法，迄本件言詞辯論終結前
    ，仍未能達成一致之協議，則原告訴請裁判分割，自屬有據。且查分割共有物，
    性質上為處分行為，基於訴訟經濟之原則，故原告請求於分割系爭土地前，被告
    洪水便、洪從、陳洪和江、未○○、申○○、陳宗賜、陳阿麗、陳阿蕊、陳秋梅
    應先行就被繼承人洪能所遺系爭土地應有部分一００分之二０辦理繼承登記；被
    告洪泉良、洪朝政、洪朝鐘、洪朝榕、洪汝娟、洪雅玲應先行就被繼承人洪漢所
    遺系爭土地應有部分一００分之五辦理繼承登記，於法均無不合，應予准許。
四、次查，系爭土地之占有使用現況經本院囑託台南縣鹽水地政事務所派員會同履勘
    現場結果，詳如附圖二（複丈成果圖）所示：其中編號Ａ部分係為既成道路，與
    係爭土地南側寬約三米之巷道相連；編號Ｂ部分為被告洪泉良占有之一層磚木造
    建物；編號Ｃ部分為原告丑○○所有之ＲＣ造三層樓建物；編號Ｄ部分為被告癸
    ○○所有之磚木造建物；編號Ｅ部分為被告巳○○、酉○○所有之磚木造建物；
    編號Ｆ、Ｇ部分為被告洪水便所有之磚竹造及鐵皮造建物；編號Ｈ部分為被告洪
    從所有之磚竹造建物，其餘部分則均為空地，並有少許樹木，此外並有本院勘驗
    筆錄在卷可稽。而緊鄰系爭土地南側之道路，據台南縣鹽水鎮公所所函覆稱：該
    二七一號土地南側道路於五十餘年前即已存在，路面只供行人使用，又於三十餘
    年前，因社區道路排水改善建設工程實施路面拓寬為現今路況等語，有該所九十
    二年七月二十三日鹽所建字第○九二○○○六八四二號函附卷可參。經審酌上開
    情狀及兩造之意願，並兼顧各共有人分得土地之完整性及均有通道可供對外聯絡
    ，俾維持係爭土地分割後之最大經濟效益，本院認以如附圖一所示之方法分割系
    爭土地，確屬妥適，爰將系爭土地依附圖一所示之方法，判決原物分割如主文第
    三項所示。又系爭土地坐落於鄉村區，地處偏僻，且僅有既成巷道可供對外聯絡
    ，是系爭土地裡外之價值，於居家之利用並無差異，故兩造依上述方法分割，各
    所分得之每單位土地價值要無分軒輊，爰不就此另定金錢補償，併此敘明。
五、再查抵押之不動產如經分割，其抵押權不因此而受影響，民法第八百六十八條著
    有明文。原告主張被告戌○○於系爭土地所有權應有部分其中六００分之一四有
    抵押權設頂登記，基於抵押權之追及效力，系爭土地分割後，依土地登記規則第
    一百零七條之定，該抵押權之登記勢將轉載於各共有人取得之土地上，為此請求
    本院於開庭時，曉諭被告戌○○應辦理塗銷該抵押權登記，或明示前開抵押權僅
    轉載其所分得之土地云云。惟原告之上開請求並非本件訴之聲明，且被告戌○○
    均未到庭或具狀陳明同意原告上開請求，本院無從遽依原告之請求辦理，附此敘
    明。
六、末按本件起因無非源於部分共有人之因素未能達成分割之協議，以致涉訟，倘由
    敗訴之被告負擔訴訟費用，自顯失公平，爰依民事訴訟法第八十之一之規定，酌
    情命勝訴之原告負擔一部訴訟費用。
七、據上論結，本件原告之訴為有理由，依民事訴訟法第三百八十五條第一項前段、
    第七十八條、第八十條第之一、第八十五條第一項但書、第二項，判決如主文。
中      華      民      國    九十二    年      十二    月    二十九    日
                                    臺灣臺南地方法院民事第三庭
~B審判長法官  蔡美美
~B法      官  童來好
~B法      官  杭起鶴
右為正本係照原本作成
如對本判決上訴，須於判決送達後廿日內向本院提出上訴狀
中      華      民      國    九十二    年      十二    月    二十九    日
~B法院書記官  蔡蘭櫻
~F0;
~T40;
附表：
┌──┬──────┬─────────┬─────────────┐
│編號│共有人      │應有部分比例      │訴訟費用分擔之比例        │
├──┼──────┼─────────┼─────────────┤
│一  │洪水便      │一百分之二十      │依應有部分比例連帶分擔    │
├──┼──────┤（公同共有）      │                          │
│二  │洪從        │                  │                          │
├──┼──────┤                  │                          │
│三  │陳洪和江    │                  │                          │
├──┼──────┤                  │                          │
│四  │未○○      │                  │                          │
├──┼──────┤                  │                          │
│五  │申○○      │                  │                          │
├──┼──────┤                  │                          │
│六  │陳宗賜      │                  │                          │
├──┼──────┤                  │                          │
│七  │陳阿麗      │                  │                          │
├──┼──────┤                  │                          │
│八  │陳阿蕊      │                  │                          │
├──┼──────┤                  │                          │
│九  │陳秋梅      │                  │                          │
├──┼──────┼─────────┼─────────────┤
│十  │洪泉良      │一百分之五        │依應有部分比例連帶分擔    │
├──┼──────┤（公同共有）      │                          │
│十一│洪朝政      │                  │                          │
├──┼──────┤                  │                          │
│十二│洪朝鐘      │                  │                          │
├──┼──────┤                  │                          │
│十三│洪朝榕      │                  │                          │
├──┼──────┤                  │                          │
│十四│洪汝娟      │                  │                          │
├──┼──────┤                  │                          │
│十五│洪雅玲      │                  │                          │
├──┼──────┼─────────┼─────────────┤
│十六│張朝欽即張進│十分之一          │依應有部分比例分擔        │
│    │來          │                  │                          │
├──┼──────┼─────────┼─────────────┤
│十七│子○○      │十分之一          │同右                      │
├──┼──────┼─────────┼─────────────┤
│十八│巳○○      │六百分之十四      │同右                      │
├──┼──────┼─────────┼─────────────┤
│十九│酉○○      │六百分之十四      │同右                      │
├──┼──────┼─────────┼─────────────┤
│二十│陳月娥即施陳│六百分之十四      │同右                      │
│    │月娥        │                  │                          │
├──┼──────┼─────────┼─────────────┤
│二一│卯○○      │六百分之十四      │同右                      │
├──┼──────┼─────────┼─────────────┤
│二二│戌○○      │六百分之二十八    │同右                      │
├──┼──────┼─────────┼─────────────┤
│二三│戊○○      │一千六百分之五    │同右                      │
├──┼──────┼─────────┼─────────────┤
│二四│乙○○      │一千六百分之五    │同右                      │
├──┼──────┼─────────┼─────────────┤
│二五│亥○○      │一千六百分之五    │同右                      │
├──┼──────┼─────────┼─────────────┤
│二六│丙○○      │一千六百分之五    │同右                      │
├──┼──────┼─────────┼─────────────┤
│二七│天○○      │八百分之三十三    │同右                      │
├──┼──────┼─────────┼─────────────┤
│二八│丁○○      │一千六百分之五    │同右                      │
├──┼──────┼─────────┼─────────────┤
│二九│庚○○      │三千二百分之五    │同右                      │
├──┼──────┼─────────┼─────────────┤
│三十│甲○○      │三千二百分之五    │同右                      │
├──┼──────┼─────────┼─────────────┤
│三一│己○○      │五分之一          │同右                      │
├──┼──────┼─────────┼─────────────┤
│三二│癸○○      │二百分之十        │同右                      │
├──┼──────┼─────────┼─────────────┤
│三三│壬○○      │二百分之十        │同右                      │
├──┼──────┼─────────┼─────────────┤
│三四│丑○○      │三百分之十五      │同右                      │
└──┴──────┴─────────┴─────────────┘


司法院資訊處製作；財團法人民間司法改革基金會備份。
